臺灣雲林地方法院刑事裁定
111年度毒聲字第289號
聲  請  人  臺灣雲林地方檢察署檢察官
被      告  阮宥翔




上列聲請人因被告違反毒品危害防制條例案件（111年度毒偵字
第175號、111年度聲觀字第232號），聲請送觀察、勒戒，本院
裁定如下：
    主  文
聲請駁回。
    理  由
一、聲請意旨略以：被告阮宥翔前因施用毒品案件，經送觀察、
    勒戒後，認無繼續施用毒品之傾向，於民國98年12月25日執
    行完畢釋放，並由臺灣新北地方檢察署檢察官以98年度毒偵
    字第5311、5495號為不起訴處分確定。詎其於前開觀察、勒
    戒執行完畢3年後，復基於施用第一、二級毒品海洛因、甲
    基安非他命之犯意，於108年6月19日上午7時許，在桃園市○
    ○區○○○○街00號3樓，以將海洛因及甲基安非他命置於玻璃球
    內燒烤後，再吸食所產生煙霧之方式，同時施用海洛因及甲
    基安非他命1次。嗣於同日下午5時6分許，為警在上址查獲
    ，並扣得海洛因3包（合計淨重0.94公克）、甲基安非他命7
    包（合計淨重4.7725公克）、吸食器1個、夾鏈袋1包、電子
    磅秤1台等物，而被告經警採尿送驗，結果呈嗎啡、可待因
    、安非他命、甲基安非他命之陽性反應。上揭犯罪事實，業
    據被告於警詢及檢察官訊問中坦承不諱，並有詮昕科技股份
    有限公司濫用藥物尿液檢驗報告、臺中市政府警察局第四分
    局偵辦毒品案件尿液檢體對照表（聲請書誤載為真實姓名對
    照表）各1份在卷可稽，復有扣案之上揭物品可佐，故被告
    係犯毒品危害防制條例第10條第1、2項之罪嫌，爰依同條例
    第20條第1項、第3項及觀察勒戒處分執行條例第3條第1項之
    規定，聲請裁定令被告入勒戒處所觀察、勒戒等語。
二、按案件由犯罪地或被告之住所、居所或所在地之法院管轄，
    刑事訴訟法第5條第1項定有明文。查被告住所地及犯罪地雖
    均不在本院轄內，但被告於本件繫屬時，其所在地因另案在
    本院轄內之法務部○○○○○○○執行，故本院就本件聲請有管轄
    權，先予敘明。
三、次按施用第一、二級毒品者，檢察官應聲請法院裁定，令被
    告入勒戒處所觀察、勒戒，其期間不得逾2月，毒品危害防
    制條例第20條第1項固有明文。惟毒品危害防制條例所定之
    觀察、勒戒及強制戒治，係針對施用毒品者所為戒絕、斷癮
    之治療處遇，乃屬拘束人身自由之保安處分，性質上帶有濃
    厚自由刑之色彩，故刑法總則關於保安處分之相關規定，自
    有其適用，此觀刑法第11條規定自明。又保安處分自應執行
    之日起逾3年未開始或繼續執行者，非經法院認為原宣告保
    安處分之原因仍繼續存在時，不得許可執行；逾7年未開始
    或繼續執行者，不得執行，刑法第99條定有明文。另毒品危
    害防制條例第24條之1固規定：「觀察、勒戒或強制戒治處
    分於受處分人施用毒品罪之追訴權消滅時，不得執行。」，
    然觀察、勒戒及強制戒治既係戒絕、斷癮之治療處遇，如在
    執行時效完成前，已經相當期間未執行者，原處分之原因是
    否仍然存在，而有執行之必要，應經法院實質審核許可，始
    得執行，以符治療處遇之立法本旨，避免無益之執行並兼顧
    人權之保護，從而刑法第99條前段之規定，於觀察、勒戒或
    強制戒治處分亦適用之（參見最高法院95年度台非字第143
    號、101年度台上字第1968號判決意旨）。再刑法第99條與
    毒品危害防制條例第24條之1規定本質上均屬保安處分執行
    之時效規定，惟其起算點設定與要件規定均為不同類型之方
    式，應不屬普通法與特別法的競合，兩者無衝突或何者優先
    適用之問題，而應認係對保安處分執行時效的雙重限制規定
    。蓋保安處分本質在於矯正與治療，尤其毒癮之觀察、勒戒
    或強制戒治，其執行應重時效，不宜延宕，其時效之規定應
    從嚴計算，故個案依刑法第99條或毒品危害防制條例已罹時
    效，均不得執行。
四、查被告於108年6月19日上午7時許，在桃園市○○區○○○○街00
    號3樓，同時施用海洛因及甲基安非他命1次，並於同日下午
    5時6分許，為警在上址查獲且扣得海洛因3包（合計淨重0.9
    4公克）、甲基安非他命7包（合計淨重4.7725公克）、吸食
    器1個、夾鏈袋1包、電子磅秤1台等物，而被告經警採尿送
    驗，結果呈嗎啡、可待因、安非他命、甲基安非他命之陽性
    反應等情，業據被告於警詢及檢察官訊問中坦承不諱，並有
    詮昕科技股份有限公司濫用藥物尿液檢驗報告、臺中市政府
    警察局第四分局偵辦毒品案件尿液檢體對照表各1份在卷可
    稽，復有扣案之上揭物品可佐，堪認屬實。惟被告於上揭施
    用第一、二級毒品後之次（20）日即因另案入監服刑迄今，
    有臺灣高等法院被告前案紀錄表、臺灣高等法院在監在押全
    國紀錄表附卷可參，即被告自108年6月19日施用第一、二級
    毒品迄今已逾3年，且此期間均在監服刑而未再有施用第一
    、二級毒品之行為，顯然無從認定被告至今仍有毒品依賴。
    再被告本件固前未經法院裁定送勒戒處所觀察、勒戒，而與
    刑法第99條前段之規定不符，惟毒品危害防制條例所規定之
    觀察、勒戒處分，其立法意旨在幫助施用毒品者戒除毒癮，
    該處分之性質非為懲戒行為人，而係為戒除受處分人再次施
    用毒品避免成癮之措施，乃導入一療程觀念，針對受處分人
    將來之危險所為預防、矯治之保安處分，以達教化與治療之
    目的，自應以行為人具有危險性格為前提，故前開最高法院
    判決意旨如僅適用於業經裁定觀察、勒戒未送執行之案例，
    而不適用於聲請裁定送觀察、勒戒案件，則法院無須斟酌即
    逕裁定將被告送觀察、勒戒，執行單位即須逕依裁定送執行
    觀察、勒戒，豈非倒果為因，刑法第99條之規定亦形同具文
    ，其相互矛盾之處，不言而喻。是依「舉重以明輕」之法理
    ，被告雖未經法院裁定觀察、勒戒，惟其自108年6月19日施
    用第一、二級毒品迄今已逾3年因在監服刑而未再有施用第
    一、二級毒品之行為，復無事證足認其尚有毒品依賴而有令
    入勒戒處所觀察、勒戒之必要，則依觀察、勒戒之立法意旨
    及目的，應認其保安處分之原因已不存在，故本件聲請為無
    理由，應予駁回。
五、依刑事訴訟法第220條之規定裁定如主文。　　
中　　華　　民　　國　　111 　年　　9 　　月　　29　　日
                  刑事第三庭  法  官  吳基華
以上正本證明與原本無異。
如不服本裁定，應於裁定送達後5 日內向本院提出抗告狀（須附
繕本）。
                              書記官  金雅芳
中　　華　　民　　國　　111 　年　　9 　　月　　29　　日